【裁判字號】    94,上訴,3644
【裁判日期】    950413
【裁判案由】    肅清煙毒條例
【裁判全文】
臺灣高等法院刑事判決                94年度上訴字第3644號
上  訴  人
即  被  告  甲○○
選任辯護人  龔君彥律師
上列上訴人即被告因違反肅清煙毒條例案件，不服臺灣臺北地方
法院93年度訴緝字第115號，中華民國94年9月27日第一審判決（
起訴案號：臺灣臺北地方法院檢察署83年度偵字第16543 號）提
起上訴，本院判決如下：
    主  文
原判決撤銷。
甲○○幫助販賣毒品，處有期徒刑柒年貳月。
    事  實
一、甲○○於民國八十三年七月二十三日下午七時許，與乙○○
    電話聯絡，得知乙○○、施並舜（乙○○販賣毒品犯行，由
    本院以八十四年度上訴字第五九一九號判處有期徒刑十五年
    確定；施並舜販賣毒品犯行，由本院以八十四年度上重訴字
    第九十號判處有期徒刑十五年，褫奪公權六年確定）二人均
    為販毒之小盤商，意欲意圖營利「販入」毒品海洛因再轉售
    圖利，惟苦無貨源，甲○○明知王啟民、吳國典（王、吳二
    人共同販賣毒品犯行，均由本院以八十五年度上重更(一)字第
    二二號判處無期徒刑，褫奪公權終身，由最高法院以八十五
    年度台覆字第二六二號判決原判決核准確定）為販毒之中盤
    商，而海洛因係修正前屬肅清煙毒條例第二條規定之毒品，
    不得販賣，竟仍基於幫助乙○○、施並舜二人「販入」毒品
    販賣營利之犯意，乃允諾居間聯絡貨主，嗣甲○○與王啟民
    聯絡談妥介紹雙方買賣海洛因之細節後，於同（二十三）日
    晚間十時許，再與乙○○聯絡，表示已覓妥貨源，言明一塊
    海洛因（重約九兩三錢）賣價新台幣（下同）五十萬元，貨
    主要先看到錢才能交付海洛因，遂於同（二十三）日十時二
    十分許，先由甲○○帶同王啟民至台北市○○路與民族西路
    口與乙○○、施並舜見面，乙○○、施並舜出示現金由王啟
    民清點後，甲○○向乙○○、施並舜表示貨尚未到，會再以
    行動電話聯絡交易地點，嗣於翌（二十四）日凌晨零時許，
    在台北市○○○路○段五十五巷內，由甲○○仲介乙○○、
    施並舜二人向中盤商王啟民、吳國典以五十萬元之代價「販
    入」海洛因一塊（乙○○出資三十萬元、施並舜出資二十萬
    元），嗣其二人再轉售圖利。施並舜旋於同（二十四）日晚
    間九時十分許，在台北市○○街一五七號豪爵飯店後面停車
    場，以一萬五千元之價格，販賣其中淨重三．一二公克之海
    洛因予蘇導民施用，蘇導民於買受後即於同（二十四）日九
    時十五分許，在豪爵飯店停車場入口處為警查獲，扣得其所
    持有之火柴盒裝、淨重三．一二公克之海洛因一盒，經警詢
    問蘇導民後，乃循線於同（二十四）日九時四十分許，在豪
    爵飯店內查獲施並舜，扣得其所有海洛因七包（合計淨重七
    七．五二公克），另亦查獲乙○○涉嫌販賣海洛因，扣得其
    所有海洛因八袋二包（合計淨重二八七．一一公克），並由
    施並舜、乙○○供出係由甲○○介紹向吳國典、王啟民購買
    毒品海洛因之來源，為警於同年月二十五日上午六時三十分
    ，在台北市○○○路○段五十五巷內，查獲甲○○、吳國典
    、王啟民。
二、案經台北市政府警察局中山分局報告台灣台北地方法院檢察
    署檢察官偵查起訴。
    理  由
壹、程序事項：
一、被告甲○○有關自白出於刑求之抗辯：
    上訴人即被告甲○○具狀略以：(一)、被告於原審一再抗辯其
    自白係出於刑求所致，原審未命檢察官舉證證明上訴人前述
    自白確出於上訴人自由意志，且丙○○僅係製作警詢筆錄之
    人尚有員警數名對被告刑求（原審九十三年十月一日筆錄第
    三頁），縱使丙○○並未參與刑求，其證言亦不足擔保被告
    自由之任意性。又被告於八十三年七月二十五日逮捕羈押至
    八月十五日方交保，其間有受警方借提再遭刑求之可能性，
    故被告精神上受壓迫之狀態已延續至七月二十五日當日檢察
    官訊問時，故該自白仍屬非任意性。況被告毒癮發作，員警
    仍強行製作，該警詢筆錄之自白亦屬以不正方法取得，無任
    意性可言；(二)、證人王啟民、吳國典、乙○○、施並舜於警
    訊之供述部分，亦係出於刑求而為，無證據能力，依司法院
    大法官會議釋字第五八二號解釋，共犯於前案偵審中均未具
    結或令被告行使詰問，其等自白或供述均無證據能力，警詢
    及偵查中之筆錄雖作成於修法前，仍屬傳聞證據，並非依刑
    事訴訟法施行法第七條之三但書之規定，當然取得證據能力
    云云。惟查：
  (一)、按「被告之自白，非出於強暴、脅迫、利誘、詐欺、疲勞
      訊問、違法羈押或其他不正之方法，且與事實相符者，得
      為證據，刑事訴訟法第一百五十六條第一項定有明文。被
      告甲○○於原審審理時雖辯稱：八十三年七月下旬在派出
      所製作筆錄，包括幫其製作筆錄那位警察在內有三、四個
      警察將其吊起來，並遭灌油及毆打其右肩，進入看守所時
      有要求驗傷云云（見原審卷第一一九頁）；惟經原審向台
      灣台北看守所調閱被告於八十三年七月二十五日入所時之
      病歷卡及新收被告內外傷紀錄表影本一份（見原審卷第一
      五二至一五四頁），其上所載被告自述遭警員毆打之部位
      乃左側肩膀，核與被告於原審審理時上開陳述：遭警員毆
      打「右肩」，及於八十三年九月十四日之答辯狀陳述：因
      受員警之強暴行為，受有右肩肌腱炎（見偵字第一六五四
      三號卷第二七○頁反面）並不一致；且經原審傳喚於八十
      三年七月二十五日為被告製作警詢筆錄之員警丙○○於原
      審審理時證稱：筆錄均按被告所言記載，未對被告刑求逼
      供等語，被告亦表示對證人之證言沒有意見等語（均見原
      審卷第二五○頁反面、二五二頁反面），復經本院傳訊證
      人丙○○到庭，其亦證陳：甲○○筆錄是一問一答所製作
      ，都是受訊人甲○○親口所說所寫，沒有不當方法取供，
      亦無暴力脅迫刑求情事等語明確（見本院卷第一○○至一
      ○一頁）。再者，被告於本院審理中雖另指伊被刑求是用
      棍子打肩膀，伊會痛有閃，有被打到頭部云云（見本院卷
      第一○一頁），然觀諸被告於八十三年七月二十五日入所
      時之病歷卡及新收被告內外傷紀錄表影本一份（見原審卷
      第一五二至一五四頁），並未述及有傷及頭部之情事；至
      上開新收被告內外傷紀錄表上被告顏面之瘀血，可能造成
      之原因多種，被告亦自承其於警局有毒癮發作之情況，證
      人丙○○亦於原審中證稱：當時有很多人毒癮發作，有在
      地上翻滾，其等需要去壓他們云云（見原審卷第二五一頁
      ），復於本院審理中證陳壓制毒癮發作之被告會施用戒具
      ，會做安全措施，戒具如手銬用毛巾包起來，避免受傷等
      語（見本院卷第一○二頁），則依其所證，員警所採安全
      措施似僅限於避免因使用戒具造成被告身體受傷，而據被
      告上開病歷卡記載「自述四肢無力，全身癱瘓，應服睡眠
      藥物，疑似藥物禁斷」，足徵被告甲○○確有毒癮，是被
      告甲○○顏面瘀血或係因毒癮發作不慎造成，要難憑此遽
      認被告遭承辦員警刑求；且被告於八十三年七月二十五日
      經警移送至台灣台北地方法院檢察署時，復未對檢察官表
      示遭員警刑求（見偵字第一六五四三號卷第一一○頁反面
      ），故其嗣後陳稱係遭員警刑求始為不實之自白云云，尚
      非可取，難認被告於警詢之自白係經不法取供，且被告警
      詢自白之內容亦與事實相符（詳後敘），從而依刑事訴訟
      法第一百五十六條第一項規定，自得為證據。
  (二)、另被告於原審指稱有員警數名對其刑求云云，惟依被告於
      本院審理中所稱：事隔那麼多年我不認得他了，…打的人
      有很多，是誰我無法找出來，也無法指認等語（見本院卷
      第三十一頁），復稱：當時有五個人，分別在警局製作筆
      錄，伊有被刑求，有人打伊，但伊不能指證是丙○○打伊
      云云（見本院卷第一○一頁），被告指稱：有員警數名對
      其刑求，卻無法確實指認施暴之員警，以供本院調查核實
      ，則被告空言指稱有遭員警刑求乙節，尚難據信。
  (三)、所謂非任意性之自白，除其自白必須是以不正方法取得外
      ，尤須該自白與不正方法間具有因果關係，始有前述排除
      法則之適用，此觀刑事訴訟法第一百五十六條第一項規定
      ：「被告之自白，非『出於』強暴……者，得為證據」即
      明，最高法院九十四年台上字第二九九七號判決採同一見
      解。經查：本件被告雖自承於警訊時有毒癮發作之情形，
      然如前所述，並無證據足認被告有何出於非任意性而為陳
      述之情形，且被告毒癮發作，係肇因於施用毒品所致，並
      非員警使用任何身體或精神上強制、詐欺及其他施以心理
      上壓迫之不正方法，自難執此即認員警有不法取供之情，
      是被告辯稱其毒癮發作，該警詢筆錄之自白亦屬以不正方
      法取得云云，殊無可採。
二、被告甲○○之偵查筆錄出於刑求抗辯部分：
  (一)、按被告在檢察官訊問時承認犯行，是否屬非任意性之自白
      ，端視該自白是否係出於被告自由意思之發動而定，與調
      查人員先前是否曾以不正方法使被告為非任意性之自白，
      並無必然之關聯。調查人員擅自以不正方法訊問被告，乃
      調查人員個人之不當行為，對檢察官依法執行職務並無影
      響。被告所受之強制，既來自於調查人員之不當行為及被
      告於該次訊問所處之環境等外在因素，一旦訊問之人及所
      處之環境改變，妨害被告意思自由之外在因素消失，除非
      該不正方法對被告造成強制之程度非常嚴重（例如：對借
      提之被告刑求強迫其自白，並脅迫該被告如果翻供將繼續
      借提刑求；或對被告施用詐術，使被告誤信如持續為不實
      之自白，將可實現其意欲達成之某種目的……等等），否
      則，被告之意思自由自然隨之回復，此乃事理所當然。故
      調查人員在訊問時或訊問前對被告施以不正方法，原則上
      僅影響到被告在該次訊問所為自白之任意性，而不及於嗣
      後應訊時所為之自白，倘無具體明確之證據，足以證明被
      告所受之強制確已延續至其後應訊之時，自不能以主觀推
      測之詞，遽認被告於嗣後應訊時仍持續受到強制。尤有進
      者，調查人員借提被告訊問後，將被告解還交由檢察官複
      訊，時間上必定接近，僅因檢察官有指揮及命令調查人員
      偵查犯罪之權責，複訊之時間接續及被告之情緒持續，即
      將被告在檢察官複訊時所為之自白與調查人員以不正方法
      所取得非任意性之自白，一體觀察而為概括之評價，無異
      於強令檢察官承受調查人員不當行為之結果，不僅抹煞檢
      察官依法偵查犯罪之職權行使，亦違背證據法則，最高法
      院九十四年台上字第二九九七號判決亦採相同見解。
  (二)、本件被告於八十三年七月二十五日上午六時三十分許經警
      查獲後，於同日九時許即開始製作警詢筆錄（見偵字第一
      六五四三號卷第十九頁），復於當日下午四時許即經警移
      送至台灣台北地方法院檢察署，復於當日四時四十九分許
      由值日檢察官對被告為訊問，其間僅經過數小時，果若被
      告確於警訊時受有刑求對待，何以當日經值日檢察官訊問
      時，未對檢察官表示遭員警刑求（見偵字第一六五四三號
      卷第一○五至一○六頁、一一○頁反面至一一一頁），且
      被告自八十三年七月二十五日逮捕羈押迄至同年八月十五
      日交保為止，其間並未經過員警借提，而被告於八十三年
      八月十五日再經檢察官訊問，被告仍稱偵訊內容係屬實在
      等語，隻字未提刑求乙事（見偵字第一六五四三號卷第二
      三八頁反面至二三九頁），況被告所稱警訊時遭受刑求之
      辯詞，尚難憑採，已如前述，是揆諸前揭說明，被告辯稱
      其有受警方借提再遭刑求之可能性，精神上受壓迫之狀態
      已延續至七月二十五日當日檢察官訊問時，而認其於八十
      三年七月二十五日偵查中之自白仍屬非任意性云云，洵無
      足採。
三、共犯王啟民、吳國典、乙○○、施並舜於警詢筆錄之任意性
    陳述部分：
  (一)、證人王啟民、吳國典、乙○○、施並舜於原審審理時雖均
      陳稱：於警詢時遭刑求逼供云云，被告亦於本院準備程序
      及審理中指述證人王啟民等四人警訊時亦被刑求云云。惟
      證人王啟民於入台灣台北看守所時之新收被告內外傷紀錄
      表明確記載：「我無內外傷」（見本院八十五年上重更(二)
      字第二二號卷第四十四頁）；證人吳國典於警詢時自始均
      未供承有販賣毒品海洛因之犯行；證人乙○○於本院經傳
      喚並未到庭，嗣經辯護人捨棄傳喚在卷（見本院卷第九十
      八頁），而其於原審審理時雖陳稱：警詢時有被刑求，胸
      部被打的最嚴重，入台北看守所時有告知所內人員，也有
      將受傷部位畫下來云云（見原審卷第二四七頁），惟觀之
      其於台灣台北看守所之病歷卡僅記載其自述被打傷背部及
      腰部（見本院八十五年上重更(二)字第二二號卷第四十六頁
      ），隻字未提其所稱被打受傷最嚴重之胸部部分；證人施
      並舜於原審審理時雖陳稱：有被手銬銬在椅子上打云云（
      見原審卷第二一二頁反面），然無法詳述其被打之部位及
      經過，且查其於台北市政府警察局中山分局民權一派出所
      臨檢時，因強烈拒捕，經警方四人合力強制逮捕，在掙扎
      中，因施並舜著短褲裸露上身，故其胸前、肩膀、額頭不
      慎有擦傷痕跡等情，有民權一派出所臨檢紀錄表在卷可稽
      （見偵字第一六五四三號卷第七頁），核與其在台灣台北
      看守所之新收被告內外傷紀錄表所標示之瘀血狀況（見本
      院八十五年上重更(二)字第二二號卷第四十七頁），亦大致
      符合，其等所辯警詢係遭刑求云云，無足採信。況證人乙
      ○○於原審審理時尚證稱：「（問：你在警訊中為何打甲
      ○○的呼叫器？）我騙甲○○還要找吳國典要跟他買海洛
      因」、「（問：你在警訊中所說買毒品的過程是否屬實？
      ）是」、「（問：你在警訊中所言是否屬實？）是」等語
      （見原審卷第二四三頁、二四四頁）；且證人乙○○與施
      並舜除於警詢外，並於偵查中、原審及本院另案審理時，
      亦曾指證係由甲○○介紹向王啟銘、吳國典購買海洛因等
      情，並未受不正之方法取供，此為其等所不爭，其二人於
      偵審時所述與在警詢所陳之主要情節相符（詳如後述），
      所辯遭警刑求逼供又非可採，已如前述，即難謂其等警詢
      時是在警方刑求下始為不利被告之陳述，是其等警詢筆錄
      自具證據能力。
  (二)、又按共同被告對於其他共同被告之案件而言，為被告以外
      之第三人，本質上屬於證人，為確保對於證人之詰問權，
      應使共同被告立於證人之地位而為具結陳述，並接受被告
      之詰問，其陳述始得作為認定被告犯罪事實之判斷依據。
      此觀司法院大法官會議釋字第五八二號解釋意旨自明。復
      按刑事審判上之共同被告，係為訴訟經濟等原因，由檢察
      官或自訴人合併或追加起訴，或由法院合併審判所形成，
      其間各別被告及犯罪事實仍獨立存在。故共同被告對於其
      他共同被告之案件而言，為被告以外之第三人，本質上屬
      於證人，為確保被告對證人之詰問權，證人於審判中，應
      依法定程序，到場具結陳述，並接受被告之詰問，其陳述
      始得作為認定被告犯罪事實之判斷依據。刑事訴訟法於九
      十二年二月六日經總統公布增訂第二百八十七條之二規定
      ：「法院就被告本人之案件調查共同被告時，該共同被告
      準用有關人證之規定。」，並於同年九月一日施行。本件
      原審分別於九十四年七月十九日、同年八月十六日、同年
      九月十三日審時，對被告調查共犯王啟民、吳國典、乙○
      ○、施並舜時，已依前開規定適用人證之調查程序，以證
      人身分傳訊共犯等人到庭實施交互詰問，使共犯王啟民、
      吳國典、乙○○、施並舜等人立於證人之地位而為陳述，
      並使被告就其本人之案件有詰問彼等現在與先前陳述之瑕
      疵的機會，踐行保障被告對於證人之正當詰問權，被告辯
      稱共犯於前案偵審中均未具結或令被告行使詰問，其等供
      述無證據能力云云，尚難憑採。
四、按九十二年二月六日修正公布，並於同年九月一日施行之刑
    事訴訟法第一百五十九條第一項規定「被告以外之人於審判
    外之言詞或書面陳述，除法律有規定者外，不得作為證據。
    」考其立法意旨係以刑事訴訟法此次修正，酌採英美之傳聞
    法則，以保障被告之反對詰問權，使配合修正強化之交互詰
    問制度，求得實體真實之發現，並達保障人權。惟按依修正
    後刑事訴訟法施行法第七條之三規定：「中華民國九十二年
    一月十四日修正通過之刑事訴訟法施行前，已繫屬於各級法
    院之案件，其以後之訴訟程序，應依修正刑事訴訟法終結之
    。但修正刑事訴訟法施行前已依法定程序進行之訴訟程序，
    其效力不受影響。」，而九十二年二月六日修正公布之刑事
    訴訟法，業於同年九月一日施行，本件係於八十三年十一月
    二十三日修正刑事訴訟法施行前繫屬於原審法院，此有原審
    法院收文章蓋於臺灣臺北地方法院檢察署八十三年十一月二
    十三日北檢仁荒字第一一八八○號送審函乙紙可稽（見原審
    訴字第二九二九號卷第一頁）。本件引用共犯乙○○、施並
    舜、吳國典、王啟民警詢筆錄、調查筆錄、檢察官之偵訊筆
    錄，均係修正刑事訴訟法施行前依當時之法定程序所製作取
    得之證據，其證據能力不因修正刑事訴訟法實施而受影響，
    本院自得本於調查所得之心證，自由採擷。被告前開所辯共
    犯王啟民等人於警訊及偵查中之筆錄雖作成於修法前，仍屬
    傳聞證據，並無證據能力云云，亦無可採。
五、被告甲○○於本院曾聲請傳喚證人乙○○，惟證人乙○○經
    本院依其可能之住所、居所予傳喚，均未到庭，況證人乙○
    ○、施並舜、王啟民、吳國典等人均經原審傳喚到案行交互
    詰問，核與司法院釋字第五八二號解釋意旨相符，且辯護人
    對該人於原審之陳述，並無爭執（本院卷第三二頁），是以
    被告、辯護人嗣均捨棄傳喚（詳見本院卷第九八頁、一Ｏ三
    頁）；至於被告聲請測謊（本院卷第三九、九八頁），到二
    審執行職務之檢察官認為「事過境遷，沒有必要」，本院認
    為本件案發時是「八十三年間」，迄今已踰十二年，確實事
    過境遷，且本案事證明確，認無測謊之必要，併此敘明。
貳、實體事項：
一、訊據被告甲○○矢口否認有何幫助販入毒品海洛因犯行，辯
    稱：伊是要向乙○○買毒品，不是要向他介紹買毒品，伊與
    吳國典、施並舜不認識，伊沒有犯罪動機，也沒有得到好處
    ，怎會幫助販入毒品云云，其於原審曾辯稱：其僅認識乙○
    ○、王啟民，當時去天母找乙○○向他要毒品，乙○○用車
    子載其到中山北路、民族東路下車，其就自己搭計程車回家
    ，沒有介紹乙○○、施並舜向王啟民、吳國典購買毒品海洛
    因，其與乙○○、施並舜、王啟民、吳國典於警詢時均遭刑
    求云云。惟查：
  (一)、被告甲○○確於八十三年七月二十三日下午七時許，與乙
      ○○電話聯絡並允諾居間聯絡海洛因貨主，嗣於同（二十
      三）日晚間十時二十分許，先由被告帶同王啟民至台北市
      ○○路與民族西路口與乙○○、施並舜見面，乙○○、施
      並舜出示現金由王啟民清點後，甲○○向乙○○、施並舜
      表示貨尚未到，會再以行動電話聯絡交易地點，於翌（二
      十四）日零時許，在台北市○○○路○段五十五巷內，由
      被告仲介乙○○、施並舜以五十萬元代價向王啟民、吳國
      典販入海洛因一塊後再轉售圖利，嗣員警查獲乙○○、施
      並舜後，分別扣得海洛因七包（合計淨重七七．五二公克
      ）、海洛因八袋二包（合計淨重二八七．一一公克），且
      由乙○○、施並舜供出係由甲○○介紹向吳國典、王啟民
      購買毒品海洛因之來源，為警於同年月二十五日上午六時
      三十分，在台北市○○○路○段五十五巷內，查獲甲○○
      、吳國典、王啟民之事實，業據被告白白，核與證人即共
      犯乙○○、施並舜證述之情節相符，其等之供述、證述如
      下：
  １、被告於八十三年七月二十五日警詢時自白：其與乙○○是
      朋友，因為乙○○於七月二十三日十九時許電話中提及要
      其仲介有無海洛因可買，因此其才聯絡王啟民並仲介王、
      吳、紀三人買賣海洛因，其未從中圖利；吳國典其不認識
      ，王啟民是其朋友，吳、王、紀買賣海洛因時其在場，但
      細節如何不清楚，另還有施並舜在場；（問：據乙○○指
      稱買賣海洛因時，你在場，並於第一次看錢時在民族西路
      和承德路約二十二時，是由你與王啟民到場清點錢數，是
      否有此事？）是的；（問：你既無仲介圖利，為何陪同王
      啟民至右址看錢？）是我無緣故犯賤，去淌這件事；（據
      乙○○指稱隨後於七月二十三日約二十四時改變地點在忠
      誠路與德行東路一家海產店，但未為交易完成，是否有此
      事？）是的，因為吳國典未到場，在由王啟民聯絡吳國典
      改地點在中山北路三段五十五巷口交易；（問：你與乙○
      ○、施並舜、王啟民、吳國典有無仇恨？）無仇恨等語（
      見偵字第一六五四三號卷第十九頁至二十頁反面）在卷。
  ２、證人乙○○於八十三年七月二十五日警詢時證稱：（問：
      你所有之海洛因毒品之來源如何？）七月二十三日二十二
      時甲○○回電稱有貨（海洛因）要否？其表示要買，並言
      明一塊（重九兩三錢）之海洛因要價五十萬元，甲○○又
      說貨主要先見到錢才能交貨，便以呼叫器聯絡施並舜在忠
      誠路、德行東路附近一家海產店碰面，商討購買毒品事宜
      ，二十二時二十分許其同施並舜二人驅車前往承德路與民
      族西路口和貨主王啟民及仲介人甲○○碰頭，看完錢後甲
      ○○表示貨尚未來到，二十四時會再以行動電話與其等聯
      絡，二十四日零時甲○○再來電在忠誠路德行東路交貨，
      其與施並舜便先到該處一家不知名海產店等候，甲○○帶
      貨主王啟民及吳國典前來，其提議到中山北路三段五十五
      巷內交易，甲○○與王啟民與其等同車，吳國典自騎車尾
      隨在後，抵達中山北路三段五十五巷內下車，王啟民以刀
      子將一塊海洛因磚割開讓其品嚐毒品之真假，確定為毒品
      後，吳國典說他們帶二塊海洛因磚來一起買，折扣算九十
      二萬元，因其等沒那麼多錢，最後僅買一塊海洛因磚，成
      交後他們便離去；甲○○經其指認即是「小李」就是他負
      責牽線仲介販賣毒品，吳國典、王啟民二人經其指認就是
      海洛因磚塊之貨主；（為警查獲後）二十五日五時許其再
      度與甲○○聯繫，表示要再買海洛因磚塊，說馬上幫其聯
      絡，並約定在中山北路三段五十五巷內老地方交易毒品，
      約於六時三十分許，吳國典與王啟民騎機車由巷底向其靠
      近，另甲○○則徒步自中山北路三段五十五巷口走近時，
      警方一舉將其等逮捕等語（見偵字第一六五四三號卷第十
      二至十四頁）。於八十三年十月十一日偵查中指證：係甲
      ○○介紹以五十萬元賣一塊海洛因給其等，當天是五個人
      在一起（見偵字第一六五四三號卷第三○四頁反面）。於
      八十四年一月二十七日原審審理時亦指證：八十三年七月
      二十三日下午六、七點甲○○有打電話聯絡，王啟民和甲
      ○○來找我，很多人一起約在天上人間吃海產，之後去看
      錢，王啟民、甲○○、我、施並舜一起開車到民族西路，
      吳國典把海洛因拿給王啟民，王啟民拿給我試。（見原審
      八十三年訴字第二九二九號卷一第一七四頁反面）。
  ３、證人施並舜於八十三年七月二十五日警詢時證稱：（問：
      警方突檢五一○室，你強烈拒捕在掙扎中你有哪些部位受
      傷？）因著短褲露上身，在掙扎中胸前肩膀、額頭均有擦
      傷；於七月二十三日凌晨其陪同乙○○到民權東路中山北
      路口的巷中購買一塊海洛因磚五十萬元；經當場指認，其
      中甲○○、綽號小李是居中牽線的介紹人，藥頭仔是吳國
      典，而王啟民是和吳國典同一夥的；（問：你和甲○○、
      吳國典、王啟民三人有無仇恨？）沒有仇恨等語（見偵字
      第一六五四三號卷第十六至十八頁）。於八十三年九月三
      十日警詢時指證：其於八十三年七月二十四日凌晨二時左
      右夥同乙○○經甲○○仲介向吳國典、王啟民兩人在北市
      ○○○路三段民族東路附近巷內以五十萬元購買海洛因磚
      乙塊（見偵卷第一六五四三號卷第二八四頁正、反面）。
      於原審調查時證稱：八十三年七月二十四日凌晨零時在北
      市○○○路○段五十五巷內買海洛因，施並舜出二十萬元
      ，我出三十萬元向吳國典、王啟民買等語，復於八十四年
      一月二十七日原審審理時證稱：「（問：如何看到吳國典
      交 (海洛因)給王啟民 ）其等四人開車，吳國典騎摩托車
      ，在海霸王對面巷子，海洛因是吳國典交給王啟民。」（
      見原審訴字第二九二九號卷一第八頁、一七四頁反面）。
      於八十四年九月二十日本院另案審理時證稱：於八十三年
      七月二十四日晚上十時四十分在飯店被警查獲，查獲海洛
      因七七．五公克，與紀一起去中山北路巷子買，買五十萬
      ，其出二十萬元，另有其、紀及小李三人去，當時是向吳
      國典買，對方二人（見本院八十四年上重訴字第九十號卷
      第四十四頁反至至四十五頁）。
  (二)、雖證人乙○○、施並舜於原審審理時翻異前詞，乙○○、
      施並舜、吳國典、王啟民於原審審理時均否認由甲○○介
      紹其等買賣毒品。惟查：
  １、按證人之陳述有部分前後不符，或相互間有所歧異時，究
      竟何者為可採，法院本得本其自由心證予以斟酌，非謂一
      有不符或矛盾，即應認其全部均為不可採信，最高法院七
      十四年台上字第一五九九號判例意旨可資參照。
  ２、證人吳國典、王啟民、施並舜於原審審理時均證稱：並無
      販賣毒品海洛因之犯行云云（見原審訴緝字第一一五號卷
      第一七九頁、二一二頁、二一六頁反面），然證人乙○○
      於原審審理時已明確證稱：「扣案之毒品確係其以五十萬
      元之代價向吳國典、王啟民購得，亦是施並舜將毒品賣予
      蘇導民」等語（見原審訴緝字第一一五號卷第二四二頁正
      反面），證人等所言顯然互相矛盾。
  ３、另證人乙○○於原審九十四年九月十三日審理時證稱：「
      買毒品之前沒有看過吳國典，也不認識他，沒有吳國典的
      電話，要找王啟民、吳國典只有甲○○聯絡得到，交易時
      其跟王啟民約時間拿藥，其不知道如何跟王啟民他們聯絡
      ，所以找甲○○，警詢時是打甲○○的呼叫器，騙甲○○
      還要找吳國典要跟他買海洛因。」等語（見原審訴緝字第
      一一五號卷第二四三頁）；又稱：「（據你所知，甲○○
      有無聯絡王啟民、吳國典及你，說他可以仲介毒品？）沒
      有，毒品是吳國典直接跟我講的，我認識吳國典、王啟民
      ，當天或隔天，他說他有東西，要我們八、九人湊錢買毒
      品。我直接跟王啟民他們交易」等語（見原審訴緝字第一
      一五號卷第二四五頁）；再稱：「是『阿歪』當天跟其說
      王啟民、吳國典有毒品，一塊五十萬元，可以幫其聯絡，
      『阿歪』幫其聯絡吳國典後，其就準備錢，是透過『阿歪
      』約見面，先看錢再拿貨，其買的時候他（指甲○○）不
      知道，其都是直接跟吳國典接觸，甲○○是後來才知道」
      云云（見原審訴緝字第一一五號卷第二四九頁），前後證
      詞反覆；且果如乙○○所言，係案外人「阿歪」介紹其向
      吳國典及王啟民購買毒品，其購買毒品時當不知悉被告與
      王啟民或吳國典認識，被告對其等交易毒品一事亦不知情
      ，何以乙○○知道可透過甲○○找吳國典、王啟民，甚至
      為警查獲後，直接撥打甲○○之呼叫器，欺騙甲○○要再
      向吳國典、王啟民購買毒品，使員警得以循線查獲毒品來
      源？況乙○○前於歷次警詢、偵審時，均未提及係「阿歪
      」介紹買賣毒品（僅於八十三年九月三十日警詢時陳稱：
      除了向吳國典及王啟民購買海洛因外，還曾向綽號「阿歪
      」男子購買等語，見偵字第一六五四三號卷第二八三頁反
      面，然亦與審理時所述不符），倘確係「阿歪」介紹買賣
      ，何以乙○○為警查獲後係聯絡被告而非聯絡「阿歪」表
      示欲再購買毒品？則乙○○前揭證述顯然有違常情，其嗣
      後陳稱係「阿歪」介紹買賣，顯係迴護被告之詞，要難採
      信。
  ４、又證人施並舜於原審九十四年九月十三日審理時不否認於
      偵查中及法院審理時曾指證被告介紹買賣毒品，僅陳稱：
      「那時是希望不要被判販賣毒品罪，始將責任推給甲○○
      等人」云云；然倘施並舜係為獲減刑之寬典，僅供出毒品
      來源係吳國典、王啟民二人即為已足，其供述被告居中仲
      介買賣毒品乙節，並無法獲減其刑，且其與被告並無仇恨
      ，此亦為其二人所是認，何須再誣指係被告介紹買賣？即
      與事理有違，是施並舜所述係為減刑將責任推給甲○○云
      云，尚非可採。是辯護人執此認定被告甲○○係遭攀誣，
      非可遽信。
  ５、證人吳國典雖陳稱：其與甲○○等人不認識，王啟民有承
      認賣給他們（指乙○○、施並舜），但與其無關，七月二
      十五日係王啟民說要去找女朋友，叫其載他出去云云（見
      原審訴緝字第一一五號卷第一七七頁反面、一七八頁正反
      面）。另證人王啟民於原審九十四年九月十三日審理時陳
      稱：七月二十五日係甲○○跟其說去中山北路、民族西路
      口找人拿藥，那時其藥癮發作云云（見原審緝訴字第一一
      五號卷第二一四頁反面、二一五頁）；惟與其於偵查中陳
      稱：甲○○說有事要找其，約其在民族西路及承德路口見
      面云云（見偵字第一六五四三號卷第一一七頁）已有不符
      。且王啟民於本院另案庭訊時陳稱：係阿西賣海洛因給乙
      ○○、施並舜，確實是阿西賣的云云（見本院八十五年上
      重更(一)字第二二號卷第三十三頁、六十一頁反面），惟被
      告及證人乙○○、施並舜從未提及阿西此人；反觀王啟民
      於警詢時證稱：（七月二十五日）甲○○打電話給其和吳
      國典於電話中向其等聲稱介紹朋友向其等購買海洛因等語
      （見偵字第一六五四三號卷第二十一頁反面），核與前揭
      被告警詢自白及證人乙○○、施並舜警詢及偵審時指證相
      符，足徵證人王啟民、吳國典前揭否認犯行之陳述，殊無
      足採。
  ６、證人乙○○、施並舜、吳國典、王啟民否認由甲○○介紹
      買賣毒品之證詞，既有上述不可採信之處；而被告前揭警
      詢之自白，核與證人乙○○、施並舜於警詢及偵審時之證
      述相符，自以被告及證人此部分供述或證述較為可採。
  (三)、又乙○○、施並舜經由被告甲○○居中仲介，乃得向吳國
      典、王啟民二人以五十萬元之代價販入毒品海洛因一塊，
      已如前述，且吳國典、王啟民已因本件共同販賣毒品犯行
      ，均由本院以八十五年度上重更(一)字第二二號判處無期徒
      刑，褫奪公權終身，由最高法院以八十五年度台覆字第二
      六二號判決原判決核准確定，現執行中，此有上開判決書
      可稽，而施並舜、乙○○亦因向吳國典、王啟民販入毒品
      海洛因後再轉賣圖之犯行，分別經本院八十四年上重訴字
      第九十號及八十四年上訴字第五九一九號判決各判處有期
      徒刑十五年，施並舜並經宣告褫奪公權六年確定在案，亦
      有施並舜、乙○○全國刑案資料查註表各乙份附卷足參（
      見原審訴緝字第一一五號卷第一三七至一四四頁）。
  (四)、此外，並有乙○○、施並舜經由被告介紹向吳國典、王啟
      民購得之海洛因、經分裝各為八袋二包（合計淨重二八七
      ．一一公克）、七包（合計淨重七七．五二公克）扣案可
      資佐證，而該等扣案物經送檢驗結果，確係海洛因無訛，
      分別有法務部調查局八十三年八月三十一日000000
      00號、同年九月十三日00000000號檢驗通知書
      各一份附卷可稽（見偵字第一六五四三號卷第二五九頁、
      二六八頁），足見乙○○、施並舜及吳國典、王啟民確有
      因被告居中仲介而買賣毒品海洛因之行為。是辯護人為被
      告辯護稱本案除被告與共犯（含對向犯罪之共犯）之自白
      外，未有補強證據，法務部調查局之檢驗通知書只能證明
      乙○○、施並舜二人持有海洛因，尚無法補強證明被告有
      幫助販賣海洛因云云，容有誤會，被告上開所辯，顯係卸
      責之詞，不足採信。
  (五)、又因無積極證據足資證明被告係和吳國典、王啟民共同販
      賣毒品，是被告介紹乙○○、施並舜向吳國典、王啟民購
      買毒品，此係以幫助乙○○、施並舜之意思，應為居間介
      紹之構成要件以外之行為。至被告雖於本院審理中聲請測
      謊乙節，惟本件事證已明，且被告測謊結果，亦非可遽為
      有利於被告之認定，核無調查之必要，併予敘明。
  (六)、綜上，本件事證明確，被告甲○○幫助乙○○、施並舜意
      圖營利而販入毒品海洛因犯行堪予認定，自應依法論科。
二、法律適用：
  (一)、查海洛因係屬修正前肅清煙毒條例第二條所稱毒品，被告
      甲○○行為後，毒品危害防制條例於八十七年五月二十日
      公布，同年五月二十二日生效（嗣又於九十二年七月九日
      修正部分修文，於九十三年一月九日生效，惟同條例第四
      條第一項並未修正），依毒品危害防制條例第三十五條規
      定：「本條例修正施行前繫屬之案件，除有刑法第二條第
      一項但書情形外，審判中之案件，由法院依修正後規定處
      理之」。而肅清煙毒條例第五條第一項販賣毒品罪之法定
      刑為死刑或無期徒刑，修正後毒品危害防制條例第四條第
      一項之法定刑為死刑或無期徒刑，得併科新台幣一千萬元
      以下罰金，經比較新舊法結果，以肅清煙毒條例第五條第
      一項之規定對被告有利，依刑法第二條第一項但書規定，
      自應依有利於被告之修正前肅清煙毒條例處斷。
  (二)、被告甲○○介紹乙○○、施並舜向吳國典、王啟民販入毒
      品後再行販賣，此係以幫助乙○○、施並舜之意思，為居
      間介紹之構成要件以外之行為，為幫助犯；核其所為，係
      犯刑法第三十條第一項、肅清煙毒條例第五條第一項之幫
      助販賣毒品罪。
  (三)、被告所犯之幫助販賣毒品犯行，應依刑法第三十條第二項
      規定按正犯之刑減輕其刑；故死刑減為無期徒刑或十五年
      以下十二年以上有期徒刑，無期徒刑則減為七年以上有期
      徒刑。
三、原審以被告甲○○犯行事證明確，予以論罪科刑，固非無見
    。惟查：
  (一)、被告甲○○係因得悉乙○○、施並舜二人意欲販入毒品海
      洛再轉售圖利，惟苦無購毒貨源，乃居中仲介乙○○、施
      並舜二人向販毒之中盤商王啟民、吳國典購買毒品，而涉
      犯幫助乙○○、施並舜販入毒品海洛因販售圖利之犯行，
      ，原判決誤認被告甲○○係仲介幫助王啟民、吳國典販賣
      毒品海洛因予乙○○、施並舜二人云云，其認定犯罪事實
      ，顯與真實不符，自有未合。
  (二)、幫助犯僅係對於犯罪構成要件以外行為為加工，並無共同
      犯罪之意思，自不適用該責任共同原則，對於正犯所有供
      犯罪所用之物或犯罪所得之物，亦為沒收之諭知（詳如後
      述）。詎原判決竟謂「被告幫助販賣毒品所得五十萬元，
      係由吳國典、王啟民收取，迄今已逾十年，應已花用殆盡
      ，自無庸為沒收之諭知」，尚有未合。
四、被告甲○○上訴意旨指摘原審判決不當，雖無理由，惟原判
    決既有前揭瑕疵而無可維持，自應由本院將原判決予以撤銷
    改判。爰審酌被告明知毒品嚴重戕害人體身心健康，危害國
    力與社會治安，至深且鉅，竟幫助販入毒品，殘害國民身心
    健康，莫此為甚，及被告之素行，其犯罪動機、目的、手段
    、幫助乙○○、施並舜二人販入毒品對人體危害、幫助販毒
    之次數、數量、惟未從中抽取佣金、犯後猶未坦承犯行之態
    度等一切情狀，量處有期徒刑七年二月，以資懲儆。
五、按「沒收為從刑之一種，依主從不可分之原則，應附隨緊接
    於主刑之下而同時宣告；又共同正犯因相互間利用他人之行
    為，以遂行其犯意之實現，本於責任共同之原則，有關沒收
    部分，對於共犯間供犯罪所用之物，自均應為沒收之諭知。
    惟幫助犯僅係對於犯罪構成要件以外行為為加工，並無共同
    犯罪之意思，自不適用該責任共同原則，對於正犯所有供犯
    罪所用之物或犯罪所得之物，亦為沒收之諭知。」最高法院
    九十一年度台上字第五五八三號判決採同一見解。經查：本
    件被告甲○○僅係幫助販入毒品，並非共同正犯，揆諸前揭
    說明，本件均無沒收之問題，併此敘明。
據上論斷，應依刑事訴訟法第三百六十九條第一項前段、第三百
六十四條、第二百九十九條第一項前段，肅清煙毒條例第五條第
一項，刑法第十一條前段、第二條第一項但書、第六十五條、第
三十條第二項，判決如主文。
本案經檢察官黃東焄到庭執行職務。
中    華    民    國    95    年     4    月    13    日
                  刑事第一庭審判長法  官  蔡  長  溪
                                  法  官  陳  春  秋
                                  法  官  林  俊  益
以上正本證明與原本無異。
如不服本判決，應於收受送達後十日內向本院提出上訴書狀，其
未敘述上訴之理由者並得於提起上訴後十日內向本院補提理由書
。
                                  書記官  廖  月  女
中    華    民    國    95    年    4     月    19    日
附錄本案論罪科刑法條全文
肅清煙毒條例第5條第1項
販賣、運輸、製造毒品、鴉片或麻煙者，處死刑或無期徒刑。
販賣、運輸、製造抵癮物品或販賣、運輸罌粟種子者，處無期徒
刑或七年以上有期徒刑，得併科新台幣二十萬元以下罰金。
販賣、運輸、製造專供或施用煙毒之器具者，處一年以上七年以
下有期徒刑，得併新台幣二十萬元以下罰金。
意圖製造鴉片而栽種罌粟者，處死刑或無期徒刑。


司法院資訊處製作；財團法人民間司法改革基金會備份。
